【裁判字號】    89,訴,443
【裁判日期】    900829
【裁判案由】    重利
【裁判全文】
臺灣嘉義地方法院刑事判決                          八十九年度訴字第四四三號
    公  訴  人  臺灣嘉義地方法院檢察署檢察官
    被      告  丙○○
    選任辯護人  林春發
右列被告因重利案件，經檢察官提起公訴（八十九年度偵字第四四一五號），本院判
決如左：
    主  文
丙○○無罪。
    理  由
一、公訴意旨略以：被告丙○○意圖牟利，自民國八十九年六月二十二日起，以新台
    幣（下同）五千元之代價，受僱於綽號「阿忠」之某不詳姓名年籍男子，從事地
    下錢莊出借款項之貸放及收款之工作，並由綽號「阿忠」之男子以電話聯絡之方
    式招攬一般不特定之客戶，俟客戶詢問時即以電話約定交款時間、地點並派人前
    往交款，事後再指示丙○○按日前往約定地點收取出借之款項，而共同從事高利
    貸放款業務，乘甲○○、乙○○等人急迫時貸與金錢，約定每貸款三萬元，須預
    扣利息八千元，並由借款人持身分證正本及簽發面額四萬元之本票一紙供擔保，
    及自借款日起連續三十日，須按日繳還借款一千元（月息約為二十七分），以此
    方式收取與原本顯不相當之重利，並以此為業。嗣經警於八十九年七月十八日查
    獲甲○○施用毒品案件，始循線得知丙○○等人從事地下錢莊之工作，並於八十
    九年七月二十日下午三時四十分許，依據甲○○所提供之電話，佯裝聯絡丙○○
    前往嘉義市○○路、漢口路口收款時，而當場查獲，並扣得甲○○身分證正本一
    張、甲○○商業本票、乙○○商業本票、放款收帳明細表、借款人電話資料各一
    張、空白本票一本、丙○○所有用以聯絡之行動電話一支、收帳款現金二萬三千
    四百元，因認被告丙○○與綽號「阿忠」之某不詳姓名年籍男子共同涉有常業重
    利罪嫌云云
二、本件公訴人認被告丙○○涉有常業重利罪嫌，無非以上揭事實業據被害人甲○○
    指訴明確，且有甲○○身分證正本一張、甲○○商業本票、乙○○商業本票、放
    款收帳明細表、借款人電話資料各一張、空白本票一本、丙○○所有用以聯絡之
    行動電話一支、收帳款現金二萬三千四百元等資為依據。訊據被告丙○○堅決否
    認有右揭常業重利犯行，辯稱：伊係於八十九年七月十四日晚上始認識該綽號「
    阿忠」之男子，且該男子向伊表示該等款項均係貨款，伊始前往代為收取，伊並
    不知綽號「阿忠」之男子係經營地下錢莊等語。
三、按犯罪事實應依證據認定之，無證據不得推定其犯罪事實；不能證明被告犯罪者
    ，應諭知無罪之判決，刑事訴訟法第一百五十四條、第三百零一條第一項分別定
    有明文。又認定犯罪事實所憑之證據，其訴訟上之證明，須於通常一般之人均不
    致於有所懷疑，而得確信其為真實之程度者，始得據之為有罪之認定，倘其證明
    尚未達此一程度，而有合理性懷疑之存在時，而為無罪判決時，亦不得據指其違
    法，最高法院七十六年台上字第四九八六號著有判例。經查：
（一）證人甲○○固分別於警訊及偵查中證稱：「我日前沒有工作，迫於生活急需，
      於八十九年五月間和六月二十一日兩次閱報以電話0000000向所謂日日
      會聯絡，該地下錢莊再派員到我的住處洽談，以我的身分證和每次開立一張四
      萬元的商業本票質押借款，每次期間一個月，每次三萬元，實拿二萬二千元，
      先扣八千元利息，隔日起地下錢莊每日派人再向我收取一千元，要還三十天，
      共三萬元。第一次還清後，第二次至六月二十一日借款至七月二十日到期，因
      為沒有工作，我還不起重利了」、「地下錢莊每日下午都派一位十八、九歲、
      留平頭的男子到嘉義市○○路與漢口路口儂來理髮廳附近向我收款」等語（見
      警卷第三頁背面、第四頁正面）；「（問：地下錢莊是派何人去向你收錢？）
      我不知道他的名字」、「（問：照片中的丙○○有無去向你收過錢？）有的，
      他跟我收第二次借款的部分」、「（問：丙○○是何時向你收款？）八十九年
      六月二十二日借錢翌日開始向我收，每日向我收一千元，地點均在上海路與漢
      口路口，如週休二日就在星期五收三天的錢」、「（問：丙○○向你收錢時是
      向說收貨款或是其他錢？）他向我說要收日日會的錢，每次打電話進去地下錢
      莊與丙○○貸款的地點，他會跟我說地點，在上海路那裡，然後他會過來向我
      收錢」等語（見偵查卷第二一頁正、背面）；惟其於本院調查時則證陳：「（
      問：庭上的被告你認識否？）不認識，我在七月十幾日左右見過他，拿錢給他
      ，原本我都拿給另外壹個年輕人，那天那年輕人打電話告訴我說他有事，找他
      朋友來幫他收，我們在上海路與漢口路口碰面，我有拿給被告壹仟元，因我們
      原本都在那路口的濃來理髮店碰頭，我那天看被告站在那邊，因我們有約時間
      ，我就把錢交給他，大概是下午的時間，幾日我忘記了」、「（問：你是否有
      向人借高利貸？）有，跟壹個姓蔡的男子借的，約三十歲左右，共借二次，第
      一次在八十九年六月份借三萬元，利息先扣八千元，我實拿二萬二千元，他拿
      來我家借我，每天還他壹仟元，一個月要還完，第一次借我有還完，這次借拿
      身分證及開壹張四萬元本票給他，為何借三萬元要開四萬元本票我也不知道，
      姓蔡的男子並沒有用暴力催討我，第二次是第一次還完沒幾天就跟他借，地點
      也是在我家，情況都與第一次一樣，第一次還完後他有把身分證先還我，我再
      拿身分證跟他借」、「：：：借錢給我的人跟來跟我收利息的人是不同的人」
      、「（問：那天你去濃來理髮店你與被告有無說什麼？）他說我欠他朋友的貨
      款，他朋友叫他來跟我收，問看看是不是我，我說是，就把錢給他，就走了」
      、「（問：是否只見過被告一次？）是的，就是剛剛那次」、「（問：借錢給
      你的人是不是被告？）我確定不是，因魏姓蔡的人很胖」、「（問：對你在檢
      察官偵訊中所言何意見？）我有這樣說沒錯，但我不知道之前收錢的年輕人是
      誰，我就想說說被告就好了，免得麻煩，因我也不知道向我收錢的人是誰，而
      被告只向我收過一次，我會說『日日會』，是因為我會緊張，事實上不是被告
      丙○○，因如果要我找人出來我也找不出來」、「（問：與被告認識否？）不
      認識，現在也不認識，與他也沒有金錢糾紛」等語（見本院八十九年九月十九
      日訊問筆錄），與其前於警訊及偵查中所供互核比對，就１、究係何時開始見
      過被告；２、共見過被告幾次；３、其交予被告者究係借款或係貨款等明顯不
      同，則證人甲○○之證詞前後相左，益見其於警訊及偵查中之證言顯有瑕疵，
      實不能達於通常一般人均不致有懷疑，而得確信其為真實之程度，尚難作為認
      定被告有罪之基礎，是自難僅憑證人甲○○之前開供述即為被告不利認定之依
      據。況被告迭次於警訊、偵查中及本院審理時不惟未曾就本案作任何自白之供
      述，甚且迭次於警訊、偵查中及本院審理時均就何時、如何認識綽號「阿忠」
      之某不詳姓名年籍男子及確係收取貨款等情，為相同之供述，是實難以上開證
      人前後不一之證詞，即謂被告有何常業重利之犯行；又證人甲○○於本院調查
      時證稱於八十九年七月十幾日僅見過被告一次乙情，與被告所供其係於八十九
      年七月十四日始認識綽號「阿忠」之男子等語相符，參以證人甲○○借款之時
      間分別為八十九年五月間及六月二十一日，當時其尚未見過被告，則被告是否
      確如公訴意旨所載於八十九年六月二十二日起即受僱於綽號「阿忠」之男子從
      事地下錢莊出借款項之貸放及收款之工作，實值懷疑，且亦無八十九年七月十
      幾日前被告確有向證人甲○○收取利息之任何記錄，是縱認被告明知綽號「阿
      忠」之男子係經營地下錢莊，然該綽號「阿忠」之男子於借款予證人甲○○時
      ，其重利犯行即已完成，被告之事後幫助收款行為，核與常業重利之犯罪構成
      要件有間，自難以該罪名相繩。
（二）又查，扣案編號五之「放款收帳明細表」內所載之「公司」、「發票號碼」、
      「貨號」、「單價／總價」、「備註」等，均無一顯示其上有任何關於重利之
      記載，是被告所辯伊以為該等款項均係貨款，始前往代為收取等語，尚非不可
      採信；至被告於為警查獲時所扣得之甲○○身分證乙張、甲○○商業本票二張
      、乙○○商業本票乙張、空白本票一本，依一般社會經驗而言，攜帶之原因非
      一，非必出於經營地下錢莊一端；又扣案編號六之「借款人電話資料」內所載
      之資料，與一般電話聯絡簿所載無異，是上開扣案物，經本院調閱，並就內容
      訊問被告在卷，亦無從據各該扣案物即認定被告有常業重利之事實，自難為被
      告不利事實之認定；而刑事被告依法不負自證無罪之義務，故在別無積極證據
      之情形下，自難違反刑事訴訟法第一百五十四條之規定，以上揭扣案物及證人
      甲○○上開有瑕疵之證供即推定被告有何常業重利之犯行。
四、綜上各情，參互觀之，足認被告所辯前詞，尚非不可採信，而本件依調查所得證
    據尚不足以證明被告丙○○與綽號「阿忠」之某不詳姓名年籍男子確有共同常業
    重利之犯行，此外復查無其他積極證據足資證明被告有右述常業重利犯行，揆諸
    首開說明，被告犯罪尚屬不能證明，應為被告無罪判決之諭知。
據上論斷，應依刑事訴訟法第三百零一條第一項，判決如主文。
本案經檢察官陳連發到庭執行職務。
中      華      民      國    九十      年      八      月    二十九    日
                                臺灣嘉義地方法院刑事第一庭
                                        法  官  黃  仁  勇
右正本證明與原本無異。
如不服本判決，應於判決送達後十日內向本院提出上訴狀( 應附繕本 )。
中      華      民      國    九十      年      九      月    三十一    日
                                        書記官  呂  權  芳


司法院資訊處製作；財團法人民間司法改革基金會備份。
